臺灣高雄地方法院刑事判決　　　　　　　100年度易字第475號
公　訴　人　臺灣高雄地方法院檢察署檢察官
被　　　告　唐國棟
輔　佐　人
即被告之兄　唐右宸
上列被告因詐欺案件，經檢察官提起公訴（99年度偵字第35033
號），及移送併辦（100 年度偵字第580號），本院判決如下：
    主  文
唐國棟幫助犯詐欺取財罪，處有期徒刑肆月，如易科罰金，以新
臺幣壹仟元折算壹日。
    事  實
一、唐國棟可預見金融機構帳戶係個人理財之重要工具，為個人
    財產、信用之表徵，如提供自己帳戶予他人使用，有供作財
    產犯罪用途之可能，仍以縱有人持其金融帳戶作為詐騙之犯
    罪工具，亦不違背其本意之幫助詐欺犯意，於民國99年4 月
    至7 月間之某日，在不詳地點，將其於98年6 月11日向聯邦
    商業銀行五甲分行（下稱聯邦銀行）申設帳號000000000000
    之帳戶存摺、提款卡及密碼交予姓名年籍不詳之詐騙集團成
    年成員，以供該集團作為詐騙財物之用。嗣該詐欺集團在取
    得上開資料後，即共同基於意圖為自己不法所有之犯意聯絡
    ，於下列所示之時間，為下列之詐欺行為：
  (一)於99年7 月21日18時43分許，撥打電話向陳茂智，冒稱係奇
    摩購物網站賣方客服人員、玉山銀行專員，並佯以奇摩購物
    網站之付款方式發生錯誤，需操作提款機設定取消分期付款
    動作云云，致陳茂智陷於錯誤，而依指示於同日19時40分許
    、20時10分許，分別匯款19,123元、16,821元至唐國棟前開
    帳戶內，旋遭提領一空。
  (二)於99年7 月19日21時10分許，撥打電話向廖建智，冒稱係奇
    摩購物網站賣方客服人員、玉山銀行專員，並佯以奇摩購物
    網站之付款方式發生錯誤，需操作提款機設定取消分期付款
    動作云云，致廖建智陷於錯誤，而依指示於同年月20日、21
    日，共匯款115,000 元至唐國棟前開帳戶內，旋遭提領一空
    。嗣因陳茂智、廖建智察覺有異，始報警循線查獲上情。
二、案經陳茂智、廖建智訴由高雄市政府警察局苓雅分局報請臺
    灣高雄地方法院檢察署檢察官偵查起訴及移送併辦。
    理  由
一、證據能力部分：
    按被告以外之人於審判外之陳述，雖不符刑事訴訟法第159
    條之1 至第159 條之4 之規定，而經當事人於審判程序同意
    作為證據，法院審酌該言詞陳述或書面陳述作成時之情況，
    認為適當者，亦得為證據，刑事訴訟法第159 條之5 第1 項
    定有明文。本件檢察官、被告於本院審判程序時，就本判決
    所引用審判外之言詞或書面陳述，均明示同意有證據能力，
    本院審酌該具有傳聞證據性質之證據，其取得過程並無瑕疵
    ，與待證事實具有關聯性，證明力非明顯過低，以之作為證
    據係屬適當，認俱得為證據。
二、認定犯罪事實所憑之證據及理由：
  (一)訊據被告固坦承申設上揭金融帳戶資料之事實，惟矢口否認
    有何幫助詐欺之犯行，辯稱：伊將帳戶之存摺、提款卡及密
    碼等物，於99年4 月間自大明路搬家至武營路，在整理東西
    時發現遺失，因當時在外地工作，之後於6 月間請家人協助
    掛失云云。惟查：上揭犯罪事實，業據證人即被害人陳茂智
    、廖建智於警詢時指述綦詳（偵(一)卷第3 頁、偵(三)卷第12-
    13頁），復有陳茂智匯款之玉山銀行自動櫃員機交易明細表
    、存摺交易明細影本各1 紙、聯邦銀行五甲分行99年8 月16
    日(99)聯五甲字第21號函、99年8 月27日(99)聯五甲字第22
    號函、99年11月4 日(99)聯業管（集）字第09910321703 號
    函暨開戶資料、交易明細表等在卷可稽（偵(一)卷第4 頁、第
    8-10頁；偵(三)卷第19頁、第27-31 頁、第46-50 頁；本院審
    易字卷第11-16 頁）。是被害人等所稱遭人詐騙取財，且被
    告上開帳戶確已遭不法份子作為詐騙匯款之帳戶使用等情已
    明。
  (二)關於被告上開聯邦銀行帳戶之存摺等物於何時遺失及相關細
    節，雖被告稱上開帳戶資料均裝放盒內放在家中，於99年4
    月間搬家整理東西時發現盒子遺失，至6 月間通知家人協助
    掛失。而一般人使用金融帳戶提款之習慣，為避免遺失存摺
    或提款卡時，帳戶內之存款遭人盜領及帳戶遭他人不法使用
    ，通常均將提款卡、存摺與密碼分別存放，不至於將密碼記
    載於存摺、提款卡上或與存摺、提款卡同處存放，否則密碼
    之設定即失其意義，此乃眾所週知之事。再者，設定提款卡
    密碼，通常亦多以自己熟記之號碼為之以避免遺忘，且縱使
    被告仍有遺忘密碼之虞，亦當係在其他物體上註記備忘及與
    存摺、提款卡不同處置放，當無將密碼寫下與提款卡一同放
    置，而任他人知悉之理。又被告所有上開聯邦銀行帳戶內迄
    99年4 月1 日尚有餘額85,069元，以及該帳戶未曾辦理掛失
    或變更等紀錄，有前揭聯邦銀行99年11月4 日(99)聯業管（
    集）字第09910321703 號函暨交易明細表1 份在卷可佐（本
    院審訴字卷第11-16 頁）；參以，輔佐人即被告之兄唐右宸
    於審理時陳稱：因為我有欠卡債怕扣款，所以也有使用被告
    的帳號，帳戶存款有的是我家人或我工作收入在內，像98年
    10月19日那筆收入是我的，被告搬家找不到帳戶才叫我辦理
    掛失等語（本院卷第16頁）。則被告所有之聯邦銀行帳戶存
    摺等物若果係遺失，衡諸常情，理應在發現自己存摺、提款
    卡等物遺失後，立即掛失或報警處理，以防帳戶遭他人不法
    使用，況上開聯邦帳戶內既有被告或其他家人之存款，且於
    被告所稱99年4 月間遺失前仍有達8 萬餘元款項，竟於發覺
    帳戶資料遺失後未積極確認辦理掛失或報警行為，均顯與常
    情有違。
  (三)另自詐欺集團之角度衡酌，渠等既知利用他人之帳戶掩飾犯
    罪所得，當知社會上一般正常之人如帳戶存摺、提款卡及密
    碼等物遺失，為防止拾得或竊得之人盜領其存款或做為不法
    使用而徒增訟累，必於發現後立即報警及向金融機構辦理掛
    失止付，在此情形下，如仍以該帳戶作為犯罪工具，則在渠
    等向他人詐騙，並誘使被害人將款項匯入該帳戶後，極有可
    能因帳戶所有人掛失止付而無法提領，則渠等大費周章從事
    於犯罪之行為，甘冒犯罪後遭追訴、處罰之風險，卻只能平
    白無故替原帳戶所有人匯入金錢，而無法得償犯罪之目的，
    是以詐欺集團若非確定該帳戶所有人不會報警及掛失止付，
    以確定渠等能自由使用該帳戶提款、轉帳，當不至於以該帳
    戶從事犯罪，而詐欺集團此等確信，在該帳戶係拾得、竊得
    之情形，實無發生之可能。
  (四)按金融帳戶為個人之理財工具，而政府開放金融業申請設立
    後，金融機構大量增加，一般民眾皆可以存入最低開戶金額
    之方式自由申請開設金融帳戶，並無任何特殊之限制，因此
    一般人申請存款帳戶極為容易而便利，且得同時在不同金融
    機構申請多數存款帳戶使用，並無使用他人帳戶之必要，此
    為一般日常生活所熟知之常識，故除非充作犯罪使用，並藉
    此躲避警方追緝，一般正常使用之存款帳戶，並無向他人借
    用、租用或購買帳戶存摺、提款卡等物之必要，亦應為一般
    生活所應有之認知。何況，金融存款帳戶，攸關存戶個人財
    產權益，專屬性甚高，衡諸常理，若非與本人有密切關係，
    不可能提供個人帳戶供他人使用，縱有交付個人帳戶予他人
    使用之特殊情形，亦必會瞭解他人使用帳戶之目的始行提供
    ，參以坊間報章雜誌及新聞媒體，對於以簡訊、電話等方式
    通知中獎或如退稅、佯裝檢警執法人員、網上購物轉帳匯款
    等其他類似之不法詐騙方法及詐欺集團經常收購他人存款帳
    戶，以隱匿渠等詐欺取財犯罪之不法行徑，規避檢警等執法
    人員之查緝，類此在社會上層出不窮之案件，亦迭經報導及
    再三批露，被告為一成年成熟之人，並有社會工作經驗，對
    此社會現狀，當難諉為不知，足認其確有幫助他人實施詐欺
    犯罪之不確定故意甚明，其上開所辯，為犯後卸責之詞，不
    足採信。本案事證明確，被告犯行洵堪認定，應予依法論罪
    科。
三、按刑法上之幫助犯，係對於犯罪與正犯有共同之認識，而以
    幫助之意思，對於正犯資以助力，而未參與實施犯罪之行為
    者而言。如未參與實施犯罪構成要件之行為，且係出於幫助
    之意思提供助力，即屬幫助犯，而非共同正犯。本案被告基
    於幫助之不確定故意，提供其聯邦銀行帳戶之提款卡及密碼
    予他人，雖使不法份子得基於詐欺取財之犯意，向被害人詐
    取財物，並以被告所提供之帳戶資料供作指定匯款之帳戶，
    規避檢警機關之追緝，以遂行詐欺取財之犯行，然被告提供
    帳戶資料供人使用之行為，並不等同於向被害人施以欺罔之
    詐術行為，且亦無證據證明被告有參與詐欺取財之構成要件
    行為，衡諸前揭說明，自應論以幫助犯。核被告所為，係犯
    刑法第30條第1 項前段、第339 條第1 項之幫助詐欺取財罪
    。被告以1  次幫助行為，幫助詐騙集團成員先後向被害人2
    人詐取財物，應僅論一幫助詐欺取財既遂罪。被告並未實際
    參與詐欺犯行，僅係幫助犯，所犯情節較正犯輕微，酌依刑
    法第30條第2 項規定，減輕其刑。另檢察官就犯罪事實一部
    起訴者，其效力及於全部，刑事訴訟法第267 條定有明文，
    本件被告對被害人廖建智犯幫助詐欺取財部分，雖未經檢察
    官提起公訴，惟此部分既與檢察官起訴事實有前述之一罪關
    係，並經檢察官移送併辦，本院自得併予審理，附此敘明。
    爰審酌被告任意將自己之金融機構帳戶提供他人使用，使被
    害人等共受有160,944 元之財產損失，並造成國家查緝犯罪
    之困難，破壞社會金融秩序，所為並非可取，且犯後未能與
    被害人達成和解，惟考量被告本身有重聽症狀、學歷為高中
    肄業、家境小康（見警詢筆錄受詢問人欄），暨其犯罪動機
    、目的、手段、生活狀況等一切情狀，量處如主文所示之刑
    ，並諭知易科罰金之折算標準，以資懲儆。
據上論斷，應依刑事訴訟法第299 條第1 項前段，刑法第30條第
1 項前段、第2 項、第339 條第1 項、第41條第1 項前段，刑法
施行法第1 條之1 ，判決如主文。
本案經檢察官賴寶合到庭執行職務。
中    華    民    國    100    年    5    月    19    日
                  刑事第十二庭    審判長法  官  黃建榮
                                        法  官  林勳煜
                                        法  官  王品惠
以上正本證明與原本無異。
如不服本判決應於收受送達後10日內向本院提出上訴書狀，並應
敘述具體理由；如未敘述上訴理由者，應於上訴期間屆滿後20日
內向本院補提理由書（均須按他造當事人之人數附繕本）「切勿
逕送上級法院」。
中    華    民    國    100    年    5    月    19    日
                                        書記官  李文廣
附錄本判決論罪之法條：
刑法第339 條第1 項
意圖為自己或他人不法之所有，以詐術使人將本人或第三人之物
交付者，處5 年以下有期徒刑、拘役或科或併科1000元以下罰金
。